【裁判字號】    88,上更(一),99
【裁判日期】    890705
【裁判案由】    常業重利
【裁判全文】
臺灣高等法院臺中分院刑事判決          民國八十八年度上更(一)字第九九號
    上  訴  人
    即  被  告  戊○○
    選任辯護人  張柏山
右上訴人因常業重利案件，不服台灣台中地方法院中華民國八十五年十二月三日第一
審判決（民國八十五年度訴字第一六九０號，起訴案號：台灣台中地方法院檢察署民
國八十五年度偵字第一一五七四號），提起上訴，判決後，經最高法院撤銷發回本院
判決如左：
    主      文
原判決關於戊○○常業重利及定執行刑部分，均撤銷。
戊○○共同常業重利，處有期徒刑伍月，附表所示之物沒收。
    事      實
一、戊○○於民國（下同）八十五年四月間起，在台中市○○路五００號四樓，以「
    龍威貿易公司」名義經營地下錢莊，並先後僱用乙○○、丙○○、劉彥伯、易振
    譽負責放款、收帳及討債等工作。五人共同基於犯意之聯絡，乘己○○、庚○○
    、甲○○及０小姐（姓名詳卷）等人急迫之際貸與金錢，每貸以新臺幣（下同）
    一萬元，以十天為一期，每期收取與原本顯不相當之重利二千元，並從本金中預
    扣一期之利息，五人並均以此經營地下錢莊重利貸款恃以為生並為常業。其中庚○○部分，係八十五年五月九日貸與五萬元，借期十天，預扣利息八千元（減收
    二千元）五月廿日借八萬元予己○○，六月廿四日借五萬元予甲○○，均預知一
    期十天每萬元二千元之利息，而０小姐於八十五年六月十日晚上八時許，在台中
    市○○路六十三號唐莊紅茶店內，向戊○○、乙○○借得五萬元，預扣一期（十
    天）利息及手續費三千元後，實際僅拿到三萬七千元，期滿無力還債，戊○○乃
    指使乙○○、丙○○、劉彥伯、易振譽易等人向０小姐催討欠款。０小姐於同年
    六月廿二日晚上九時許，與戊○○等五人相約在台中市○○路聖凱琳西餐廳商談
    該債務之事，戊○○等人到達後，見該處人多不便討債，乃將０小姐帶至台中市
    ○○路逢甲組茶店內，要０小姐籌錢還債，其後戊○○、丙○○先後離去，乙○○、劉彥伯、易振譽留下，要０小姐籌錢還債。至同日晚上十一時許，０小姐表
    示要找以前之老闆借錢還債，乙○○、劉彥伯、易振譽乃又帶０小姐至台中市○○路與寧夏路交岔口附近之「如意泡沫紅茶店」二樓某不詳私娼館內，之後劉彥
    伯即先離去。因該私娼館負責人（姓名年籍均不詳）不願借錢給０小姐還債，乙○○即通知戊○○前來處理，戊○○於翌（二十三日）凌晨一時許到達後，欲令
    ０小姐在該私娼館內賣淫還債，並與該私娼館負責人談妥，由０小姐先在該處上
    班賣淫，等領取薪水後再還債。談妥後戊○○、乙○○、易振譽即各自離去。其
    後因０小姐不願留在該處賣淫，私娼館負責人即通知乙○○、乙○○乃與易振譽
    於同日（二十三日）上午七時許，前去將０小姐帶至台中市○○○○○街三０號
    帝汶飯店六０一室，並打電話請示戊○○，戊○○基於共同妨害他人自由之犯意
    聯絡，即指示乙○○、易振譽二人看守０小姐，不讓０小姐離開，剝奪０小姐之
    行動自由。至同日上午十一時許，乙○○打電話叫丙○○買便當到該飯店，丙○○過去後，因０小姐仍無法籌錢還債，乙○○、易振譽、丙○○三人又將０小姐
    強押回台中市○○路○段卅六號Ｆ棟十一樓之十六０小姐租住處，欲找值錢財物
    抵債，後由丙○○取走０小姐所有之勞力士手錶一只（港製）抵債，並限０小姐
    於同月二十四日還錢，三人始離去。嗣經０小姐報警處理而查獲，並扣得放款帳
    單，本票等如附表所示之資料（妨害自由部分業經最高法院判決確定）。
二、案經０小姐訴由台中市警察局移送台灣台中地方法院檢察署檢察官偵查起訴。
    理      由
一、除引用一審判決所載關於被告戊○○之證據及理由外，本院另補敘理由如左：
  (一)被告戊○○於本院前審坦承經營地下錢莊牟利，否認有僱用易振譽及有以「龍
    威公司」名義為之。但共同被告易振譽在偵查中具狀提出公司名片影本一張，敘
    明係以月薪二萬元之代價，受僱於龍威公司擔任業務員，由公司交給該名片使用
    等情，有其陳報證據狀及附證物在卷佐證（見偵查卷第九十九頁反面、第一０二
    頁）。該名片所印電話號碼「0000000」號復與共同被告劉彥伯在偵查中
    所供：「有（受僱於戊○○），八十五年六月二日開始，我看報紙應徵為他收款
    ，公司沒有辦公處所，都用0000000號裝在大墩路五００號四樓我租住處
    之電話：：：」，電話號碼相同（偵查卷第七十四頁反面）。被告戊○○且供明
    ：「該房（指大墩路五００號四樓）由劉彥伯承租，租金由我付的」、「地下錢
    莊開在台中市○○路五００號四樓，有電話0000000、0000000號
    二支」無訛（偵查卷第十五頁正面、第九十六頁正面）。被告戊○○在警訊時承
    認自八十五年四月底開始經營地下錢莊，有僱用員工乙○○、易振譽、劉彥伯、
    丙○○等四人不虛（見偵查卷第十三頁正面）。再參以共同被告乙○○於本院前
    審對於與黃彥森、劉彥伯、易振譽共同受僱在龍威公司，實際經營地下錢莊，負
    責討債工作之事實仍直承不諱（見本院前審卷第廿九頁正反面）等情觀之，被告
    戊○○確有龍威公司名義經營地下錢莊，易振譽亦為伊所僱用無誤。被告戊○○
    否認上情，所辯：「易振譽係自己來的，我沒發給他薪水」、「有經營地下錢莊
    ，但不是公司」、「名片是丙○○自己印著玩的」云云（本前前審卷第四十四頁
    、第六十七頁），不足採信。
  (二)庚○○於八十五年五月九日向被告借得五萬元，借期十天，預扣利息八千元（減
    收二千元）；己○○於同年五月二十日向被告借得八萬元，借期十天，預知利息
    一萬六千元；甲○○於同年六月二十四日向被告借得五萬元，借期十天，預扣利
    息一萬元；另０小姐於同年六月十日晚上八時許，向戊○○、乙○○借得五萬元
    ，預扣一期（十天）利息，並加收手續費三千元後，０小姐實拿三萬七千元等情
    ，已據被告戊○○及證人己○○、甲○○、０小姐於偵訊及本院審理中供述無異
    （見偵卷第七十二頁反面、原審卷第四三頁、更一卷第二七頁反面、第廿八頁、
    第七十二頁反面）。
二、被告戊○○以「龍威貿易公司」名義，經營地下錢莊，並先後僱用乙○○、丙○○、劉彥伯、易振譽負責放款，收帳及討債等工作，前後貸放與庚○○、己○○
    、甲○○、０小姐等人，於０小姐不及還款時，並夥同共犯乙○○等人妨害０小
    姐自由，藉以逼債，顯係恃地下錢莊為生，其所為，係犯刑法第三百四十五條之
    常業重利罪，被告與已判決確定之乙○○、丙○○、劉彥伯、易振譽間有犯意聯
    絡及行為分擔，均為共同正犯。原審予以論罪科刑，固非無見。惟原判決就附表
    所示被告所有供犯罪所用之物諭知沒收，屬從刑之一種，不在所犯之常業重利罪
    予以宣告，竟於定執行刑之後另行宣告沒收，顯係違法，（最高法院五十三年台
    上字第一三八二號判例意旨參照）且被告貸與０小姐五萬元，除預扣一期（十天
    ）利息外，另扣手續費三千元，０小姐實拿三萬七千元，原判決漏未認定被告另
    扣手續費三千元；又原判決對於貸與己○○、庚○○、甲○○部分，究竟如何收
    取與原本顯不相當之重利，各為若干，並未認定，已嫌疏漏，又對於被告究竟如
    何以經營地下錢莊收取重利恃以為生，事實亦未詳予認定。被告上訴意旨固無足
    取，但原判決此部分既有可議，仍應由本院將原判決此部分及已失所附麗之執行
    刑予以撤銷改判。爰審酌被告之犯罪動機、目的、手段、犯罪後態度等一切情狀
    ，量處有期徒刑五月，扣案附表所示之物，為被告所有，供犯罪所用之物，依法
    宣告沒收。
三、被告經合法傳喚，無正當理由不到庭，爰不待其陳述，逕行判決。
四、據上論斷，應依刑事訴訟法第三百六十九條第一項前段、第三百六十四條、第二
    百九十九條第一項前段、第三百七十一條，刑法第廿八條、第三百四十五條、第
    三十八條第一項第二款，罰金罰鍰提高標準條例第一條前段，判決如主文。
本案經檢察官丁○○到庭執行職務。
中      華      民      國    八十九     年      七       月     五     日
                                  臺灣高等法院臺中分院刑事第十庭
                                        審判長法  官  林  照  明
                                              法  官  蕭  廣  政
                                              法  官  曾  謀  貴
右正本證明與原本無異。
如不服本判決應於收受送達後十日內向本院提出上訴書狀，其未述上訴之理由者並
得於提起上訴後十日內向本院補提理由書（均須按他造當事人之人數附繕本）。
                                              書記官  粘  銘  環
中      華      民      國    八十九     年      七       月      六    日
刑法第三百四十五條
以犯前條之罪為常業者，處五年以下有期徒刑，得併科三千元以下罰金。
附表：
(一)帳單壹張。
(二)本票二六九三四三號，面額拾萬元，壹張。
(三)本票三六九三四０號，面額伍萬元，壹張。
(四)本票五四二七九三號，面額捌萬元，壹張。
(五)本票五四二七九四號，面額肆萬元，壹張。
(六)本票０四０八九二號，面額壹拾陸萬元，壹張。
(七)本票０四０八九一號，面額捌萬元，壹張。
(八)本票二六九三四九號，面額拾萬元，壹張。
(九)本票二六九三四八號，面額伍萬元，壹張。
                                                                        Ｉ


司法院資訊處製作；財團法人民間司法改革基金會備份。
